ACORDAO-COMPLETO-2510519

ACÓRDÃO 1335/2022 ATA 6/2022 - PRIMEIRA CÂMARA

VISTOS, relatados e discutidos estes autos de Tomada de Contas Especial instaurada pela Codevasf - Superintendência Regional de Teresina/PI - 7ª SR, em desfavor de Francisco de Macedo Neto, José Luiz de Barros e Erivelto de Sá Barros, na condição de Prefeitos do Município de Bocaina - PI, em razão de omissão no dever de prestar contas dos recursos transferidos por meio do Convênio 7.93.07.0414/00, firmado com o referido Município, e que tinha por objeto a "execução de adequação urbana (praça) no entorno da escola municipal Mariano Rodrigues, no povoado Nova Varjota, construção de um pontilhão no riacho José Brejo na zona rural e construção de um matadouro na Sede",
ACORDAM os Ministros do Tribunal de Contas da União, reunidos em sessão da Primeira Câmara, ante as razões expostas pelo Relator, em:
9.1. arquivar o presente processo, sem cancelamento do débito abaixo especificado, a cujo pagamento continuará obrigado o Município de Bocaina (CNPJ 06.553.689/0001-68) , com fundamento no art. 93 da Lei 8.443/1992, e nos arts. 169, inciso VI, e 213 do RI/TCU, bem como no art. 6º, inciso I, c/c o art. 19, da IN/TCU 71/2012;
	Data
	Valor (R$) 

	21/10/2016
	39.927,70

	29/11/2019
	28.032,02

9.2. dar ciência desta deliberação à Superintendência da Companhia do Desenvolvimento do Vale do São Francisco e do Parnaíba - Codevasf - Superintendência Regional de Teresina/PI - 7ª SR, para que dê cumprimento ao disposto no art. 15, inciso I, da IN/TCU 71/2012, ao Município de Bocaina - PI (CNPJ 06.553.689/0001-68) e aos demais responsáveis.

Tomada de Contas Especial instaurada pela Codevasf  Superintendência Regional de Teresina/PI  7ª SR, em razão de omissão no dever de prestar contas dos recursos transferidos por meio do Convênio 7.93.07.0414/00, firmado com o Município de Bocaina  PI, e que tinha por objeto a execução de adequação urbana (praça) no entorno da escola municipal Mariano Rodrigues, no povoado Nova Varjota, construção de um pontilhão no riacho José Brejo na zona rural e construção de um matadouro na Sede.

Primeira Câmara

Codevasf - Superintendência Regional de Teresina/PI - 7ª SR.

3. Responsável: Prefeitura Municipal de Bocaina - PI (06.553.689/0001-68).

13.1. Ministros presentes: Walton Alencar Rodrigues (Presidente), Benjamin Zymler e Jorge Oliveira.
13.2. Ministros-Substitutos presentes: Augusto Sherman Cavalcanti (Relator) e Weder de Oliveira.

AUGUSTO SHERMAN

Adoto, como relatório, excerto da instrução vazada à peça 73 destes autos, anuída pelo corpo diretivo da Secretaria de Controle Externo de Tomada de Contas Especial (SecexTCE) (peças 74 e 75) , e, em quota singela, pelo MP/TCU (peça 76) :
"INTRODUÇÃO
Cuidam os autos de tomada de contas especial instaurada pela Codevasf - Superintendência Regional de Teresina/PI - 7ª Sr, em desfavor de Francisco de Macedo Neto, José Luiz de Barros e Erivelto de Sa Barros, na condição de prefeitos de do município de Bocaina - PI (CNPJ 06.553.689/0001-68) , em razão de omissão no dever de prestar contas dos recursos transferidos por meio do Convênio 7.93.07.0414/00, registro Siafi 632842, (peça 8) firmado com o município de Bocaina - PI, e que tinha por objeto a 'execução de adequação urbana (praça) no entorno da escola municipal Mariano Rodrigues, no povoado Nova Varjota, construção de um pontilhão no riacho José Brejo na zona rural e construção de um matadouro na Sede	'.
HISTÓRICO
Em 25/6/2019, com fundamento na IN/TCU 71/2012, alterada pela IN/TCU 76/2016 e DN/TCU 155/2016, o dirigente da instituição Codevasf - Superintendência Regional de Teresina/PI - 7ª Sr. autorizou a instauração da tomada de contas especial (peça 2) . O processo foi registrado no sistema e-TCE com o número 3021/2019.
O Convênio 7.93.07.0414/00, registro Siafi 632842, foi firmado no valor de R$ 200.000,00, sendo R$ 190.000,00 à conta do concedente e R$ 10.000,00 referentes à contrapartida do convenente. Teve vigência de 29/8/2008 a 4/1/2019, com prazo para apresentação da prestação de contas em 5/3/2019. Os repasses efetivos da União totalizaram R$ 142.500,00 (peça 13) .
A prestação de contas e complementações enviadas foram analisadas por meio dos documentos constantes nas peças 28 e 29.
	O fundamento para a instauração da Tomada de Contas Especial, conforme consignado na matriz de responsabilização elaborada pelo tomador de contas, foi a constatação da seguinte irregularidade: 
Não comprovação da boa e regular aplicação dos recursos federais repassados à Prefeitura Municipal de Bocaina - PI, em face da omissão no dever de prestar contas dos valores transferidos, no âmbito do convênio descrito como 'EXECUÇÃO DE ADEQUACAO URBANA (PRAÇA) NO ENTORNO DA ESCOLA MUNICIPAL MARIANO RODRIGUES, NO POVOADO NOVA VARJOTA, CONSTRUÇÃO DE UM PONTILHÃO NO RIACHO JOSÉ BREJO NA ZONA RURAL E CONSTRUÇÃO DE UM MATADOURO NA SEDE', no período de 29/8/2008 a 4/1/2019, cujo prazo encerrou-se em 5/3/2019.
Os responsáveis arrolados na fase interna foram devidamente comunicados e, diante da inicial ausência de justificativas suficientes para elidir a irregularidade e da não devolução dos recursos, instaurou-se a tomada de contas especial.
No relatório (peça 33) , o tomador de contas concluiu que o prejuízo importaria no valor original de R$ 100.546,80, imputando-se a responsabilidade a Francisco de Macedo Neto, na condição de gestor dos recursos, José Luiz de Barros, na condição de gestor dos recursos e Erivelto de Sa Barros, na condição de prefeito sucessor.
Em 23/3/2020, a Controladoria-Geral da União emitiu o relatório de auditoria (peça 36) , em concordância com o relatório do tomador de contas. O certificado de auditoria e o parecer do dirigente do órgão de controle interno concluíram pela irregularidade das presentes contas (peças 37 e 38) .
Em 7/4/2020, o ministro responsável pela área atestou haver tomado conhecimento das conclusões contidas no relatório e certificado de auditoria, bem como do parecer conclusivo do dirigente do órgão de controle interno, manifestando-se pela irregularidade das contas, e determinou o encaminhamento do processo ao Tribunal de Contas da União (peça 39) .
ANÁLISE DOS PRESSUPOSTOS DE PROCEDIBILIDADE DA IN/TCU 71/2012
Avaliação de Viabilidade do Exercício do Contraditório e Ampla Defesa
Verifica-se que não houve o transcurso de mais de dez anos desde o fato gerador sem que tenha havido a notificação do responsável pela autoridade administrativa federal competente (art. 6º, inciso II, c/c art. 19 da IN/TCU 71/2012, modificada pela IN/TCU 76/2016) , uma vez que o fato gerador da irregularidade sancionada ocorreu em 6/3/2019, e o responsável foi notificado sobre as irregularidades pela autoridade administrativa competente conforme abaixo:
Francisco de Macedo Neto, José Luiz de Barros e Erivelto de Sa Barros em 2019 (peça 33, p. 5-6) ;
Prefeitura Municipal de Bocaina - PI, excepcionalmente, não houve notificação.
Valor de Constituição da TCE 	
Verifica-se, ainda, que o valor atualizado do débito apurado (sem juros) em 23/7/2021 é de R$ 67.959,72, portanto, inferior ao limite mínimo de R$ 100.000,00, na forma estabelecida conforme os arts. 6º, inciso I, e 19, da IN/TCU 71/2012, modificada pela IN/TCU 76/2016. 
OUTROS PROCESSOS/DÉBITOS NOS SISTEMAS DO TCU COM OS MESMOS RESPONSÁVEIS
Informa-se que não foi encontrado débito imputável ao responsável Município de Bocaina-PI em outros processos no Tribunal.
A tomada de contas especial está, assim, devidamente constituída e em condição de ser instruída.
EXAME TÉCNICO 
Da análise dos documentos presentes nos autos, verifica-se que os Srs. Francisco de Macedo Neto, José Luiz de Barros e Erivelto de Sa Barros eram as pessoas responsáveis pela gestão e execução dos recursos federais recebidos por meio do Convênio 7.93.07.0414/00, registro Siafi 632842, tendo o prazo final para apresentação da prestação de contas expirado em 5/3/2019. 
Apesar de o tomador de contas não haver incluído Prefeitura Municipal de Bocaina - PI como responsável neste processo, após análise realizada sobre a documentação acostada aos autos, conclui-se que sua responsabilidade deve ser incluída, uma vez que há evidências de que tenha tido participação nas irregularidades aqui verificadas, sobretudo porque: (i) foi identificada a aplicação de recursos federais em finalidade diversa daquela previamente pactuada, sem autorização prévia do órgão repassador, em benefício do ente federado, evidenciada a partir do pagamento de despesa correspondente ao cumprimento de ordem judicial do Tribunal de Justiça do Estado do Piauí (Protocolo de transferência 20160004147817 - ID da Transferência 7201000012030223) , sob o valor de R$ 39.927,70, em favor da Sra. Mariana da Conceição Silva (CPF: XXX.318.943-XX) , na condição de terceira parte não vinculada à execução do objeto do ajuste e a esta TCE (Peça 67, p. 1) ; e (ii)  não foi efetuada a devolução do saldo remanescente à conta específica do convênio, sob o valor de R$ 28.032,02 (29/11/2019) , vez que não ocorreu a utilização da totalidade dos recursos federais transferidos na execução do objeto pactuado (Peças 26 e 68) .
Apesar de o tomador de contas haver incluído Francisco de Macedo Neto, José Luiz de Barros e Erivelto de Sa Barros como responsáveis neste processo, após análise realizada sobre a documentação acostada aos autos, conclui-se que suas responsabilidades devem ser excluídas, uma vez que o indício de irregularidade que deu origem à instauração da TCE não se constitui em evidência de prejuízo aos cofres públicos federais, diante dos elementos até aqui obtidos no processo, sobretudo porque: (i) apesar da omissão parcial no dever de prestar contas da 2ª e 3ª parcelas, verifica-se que os extratos bancários constantes às Peças 26 e 27, aliados às cópias dos cheques consignadas às Peças 24, 25 e 30 e às correspondentes Notas Fiscais (Peça 51, p. 10, 13) , atestam o nexo causal e a regularidade dos pagamentos, no montante de R$ 97.950,47  (R$ 41.953,20 + R$ 5.997,27 + R$ 50.000,00) , efetuados às empresas contratadas para a execução do objeto do ajuste; (ii) restou evidenciada a execução física da parte paga do objeto do convênio, com aproveitamento útil dessa parcela executada, conforme indicado no Relatório do Tomador de Contas (Peça 33, p. 2) ; e (iii) não foi identificado o pagamento de quaisquer outras despesas com os recursos do convênio.
Consoante disposto no histórico, foram liberados R$ 142.500,00, tendo sido executados e pagos dentro do objeto conveniado serviços com alcance útil no importe de R$ 97.950,47 (peças 24-30) . Desse montante pago dentro do objeto (R$ 97.950,47) , houve a prestação de contas de R$ 47.950,47 (peça 51) , com a devida comprovação da boa e regular aplicação dos recursos, tanto física como financeiramente. Já os outros R$ 50.000,00 gastos no objeto conveniado, embora não tenha sido apresentado a prestação de contas, há elementos nos autos que permite concluir pela sua regularidade física e financeira, haja vista a presença do extrato bancário (peça 27) , fotocópia do cheque (peça 25) e relatório técnico confirmando a execução da obra correspondente e sua utilidade pública (peça 28) , de sorte que se tem presente o devido nexo causal entre a despesa e o dinheiro federal utilizado.
A diferença que sobrou entre os R$ 142.500,00 e os valores gastos no objeto conveniado (R$ 97.950,47) resultou em desvio de finalidade (R$ 39.927,70) a favor do município e em saldo financeiro que montava em 2020 (peças 26 e 68) a quantia de R$ 28.032,02) . Logo, tem-se presentes todos os elementos necessários à avaliação das contas, o que afasta a ocorrência de débito por omissão, bem como a necessidade de ouvir em audiência os responsáveis pela não apresentação da prestação de contas final, dado que o débito remanescente está abaixo do limite estabelecido na IN/TCU 71/2012 (art. 6º, inciso I) , tornando-se natural o arquivamento dos autos por economia processual.
Dessa forma, resta pendente ainda o dano apurado no âmbito do Relatório de Inspeção 10/2015 (peça 32) , no valor total de R$ 67.959,72 (R$ 28.032,02 + R$ 39.927,70) , que, atualizado a contar de 6/2/2014 (data da última transferência - peça 51, p. 70) até a data de 12/3/2021, perfaz o total de R$ 72.867,84 (peça 80) .
Ademais, para além da ausência de notificação do Município de Bocaina - PI na fase interna da TCE, verifica-se que ainda não foi realizada a citação do ente municipal no âmbito do TCU, e que o mesmo não possui outros processos de tomada de contas especial em tramitação no Tribunal.
Nesse contexto, o Tribunal entende que, concluindo o TCU pela existência de débito com valor diferente do originalmente apurado, em montante inferior ao limite mínimo estabelecido pelo Tribunal para instauração de tomada de contas especial, e caso ainda não tenha havido citação válida, o processo deve ser arquivado no âmbito do TCU, sem o cancelamento do débito, e a documentação pertinente restituída ao tomador de contas para adoção dos ajustes que se façam necessários com relação às medidas indicadas no art. 15, da Instrução Normativa-TCU 71/2012 (Acórdão 5676/2014-TCU-Primeira Câmara, Relator Ministro Marcos Bemquerer; Acórdão 3509/2017-TCU-Primeira Câmara, Relator Ministro Vital do Rêgo) .
Dessa forma, no presente caso concreto, considerando que o valor do débito remanescente é inferior ao limite mínimo estabelecido para instauração de tomada de contas especial, e considerando ainda que o Município de Bocaina - PI ainda não foi validamente citado, deve o presente processo ser arquivado sem cancelamento do débito.
CONCLUSÃO
A partir dos elementos constantes dos autos, foi possível verificar a existência de um débito remanescente no valor histórico total de R$ 67.959,72.	
Constatou-se também que ainda não houve citação válida do Município de Bocaina - PI.
Desse modo, deve-se promover o arquivamento do processo, sem cancelamento do débito, a cujo pagamento continuará responsável o Município de Bocaina - PI.
PROPOSTA DE ENCAMINHAMENTO
Diante do exposto, submetem-se os autos à consideração superior, propondo:
arquivar o presente processo, sem cancelamento do débito abaixo especificado, a cujo pagamento continuará obrigado o Município de Bocaina (CNPJ 06.553.689/0001-68) , com fundamento no art. 93, da Lei 8.443/1992, nos arts. 169, inciso VI, e 213, do RI/TCU, bem como no art. 6º, inciso I, c/c o art. 19, da IN/TCU 71/2012.
	Data
	Valor (R$) 

	21/10/2016
	39.927,70

	29/11/2019
	28.032,02

dar ciência da deliberação que vier a ser proferida à Superintendência do Desenvolvimento do Vale do São Francisco e do Parnaíba - Codevasf - Superintendência Regional de Teresina/PI - 7ª SR, para que dê cumprimento ao disposto no art. 15, inciso I, da IN/TCU 71/2012, e ao responsável Município de Bocaina - PI (CNPJ 06.553.689/0001-68) ."
É o Relatório.

não há.

Procuradora-Geral Cristina Machado da Costa e Silva.

TOMADA DE CONTAS ESPECIAL. CODEVASF - SUPERINTENDÊNCIA REGIONAL DE TERESINA/PI. OMISSÃO NO DEVER DE PRESTAR CONTAS DOS RECURSOS TRANSFERIDOS POR MEIO DE CONVÊNIO FIRMADO COM O MUNICÍPIO DE BOCAINA - PI. EXCLUSÃO DOS RESPONSÁVEIS ARROLADOS NA FASE INTERNA DA TCE. CONCLUSÃO PELA RESPONSABILIDADE DO MUNICÍPIO. DÉBITO REMANESCENTE INFERIOR AO LIMITE MÍNIMO ESTABELECIDO PELO TRIBUNAL PARA INSTAURAÇÃO DE TCE. AUSÊNCIA DE CITAÇÃO DO MUNICÍPIO. APLICAÇÃO DO PRINCÍPIO DA ECONOMICIDADE DADA A BAIXA MATERIALIDADE DOS RECURSOS ENVOLVIDOS. ARQUIVAMENTO DOS AUTOS SEM CANCELAMENTO DO DÉBITO, NOS TERMOS DO ARTIGO 93 DA LEI 8.443/92.

TOMADA DE CONTAS ESPECIAL (TCE)

Secretaria de Controle Externo de Tomada de Contas Especial (SecexTCE).

Cuidam os autos de Tomada de Contas Especial instaurada pela Codevasf - Superintendência Regional de Teresina/PI - 7ª SR, em desfavor de Francisco de Macedo Neto, José Luiz de Barros e Erivelto de Sá Barros, na condição de Prefeitos do Município de Bocaina - PI, em razão de omissão no dever de prestar contas dos recursos transferidos por meio do Convênio 7.93.07.0414/00, registro Siafi 632842, (peça 8) firmado com o referido Município, e que tinha por objeto a "execução de adequação urbana (praça) no entorno da escola municipal Mariano Rodrigues, no povoado Nova Varjota, construção de um pontilhão no riacho José Brejo na zona rural e construção de um matadouro na Sede".
O Convênio 7.93.07.0414/00 foi firmado no valor de R$ 200.000,00, sendo R$ 190.000,00 à conta do concedente e R$ 10.000,00 referentes à contrapartida do convenente. Teve vigência de 29/8/2008 a 4/1/2019, com prazo para apresentação da prestação de contas em 5/3/2019. Os repasses efetivos da União totalizaram R$ 142.500,00 (peça 13) .
No relatório (peça 33) , o tomador de contas concluiu que o prejuízo importaria no valor original de R$ 100.546,80, imputando-se a responsabilidade a Francisco de Macedo Neto, na condição de gestor dos recursos, José Luiz de Barros, na condição de gestor dos recursos, e Erivelto de Sá Barros, na condição de Prefeito sucessor.
No âmbito deste Tribunal, após exame preliminar dos elementos que compõem os autos (peças 73-75) , a Secretaria de Controle Externo de Tomada de Contas Especial (SecexTCE) avaliou que apesar de o tomador de contas haver incluído Francisco de Macedo Neto, José Luiz de Barros e Erivelto de Sá Barros como responsáveis neste processo, os gestores deveriam ser excluídos dos autos, sendo que a responsabilidade deveria recair ao Município de Bocaina - PI.
A unidade técnica também apurou que o débito remanescente alcançaria o valor de R$ 67.959,72.
Nesse sentido, uma vez que não houve citação válida do Município de Bocaina - PI e que o valor do débito apurado está abaixo do limite estabelecido na IN/TCU 71/2012 (art. 6º, inciso I) , a SecexTCE entende que os autos devem ser arquivados por economia processual.
O Ministério Público junto ao TCU avalizou essa proposta (peça 76) .
Acolho o encaminhamento proposto pela unidade técnica, a qual teve a anuência da representante do Parquet especial, cuja análise adoto como parte das minhas razões de decidir.
A partir dos elementos constantes dos autos verifica-se que há evidências de que o Município de Bocaina - PI tenha tido participação nas irregularidades verificadas, sobretudo porque: (i) foi identificada a aplicação de recursos federais em finalidade diversa daquela previamente pactuada, sem autorização prévia do órgão repassador, em benefício do ente federado, evidenciada a partir do pagamento de despesa correspondente ao cumprimento de ordem judicial do Tribunal de Justiça do Estado do Piauí (Protocolo de transferência 20160004147817 - ID da Transferência 7201000012030223) , sob o valor de R$ 39.927,70, em favor da Sra. Mariana da Conceição Silva (CPF: 017.318.943-17) , na condição de terceira parte não vinculada à execução do objeto do ajuste e a esta TCE (peça 67, p. 1) ; e (ii)  não foi efetuada a devolução do saldo remanescente à conta específica do convênio, sob o valor de R$ 28.032,02 (29/11/2019) , vez que não ocorreu a utilização da totalidade dos recursos federais transferidos na execução do objeto pactuado (peças 26 e 68) .
Quanto às responsabilidades dos ex-prefeitos, concordo com a unidade técnica de que se deva excluí-los da presente TCE. Observo que: (i) apesar da omissão parcial no dever de prestar contas da 2ª e 3ª parcelas, verifica-se que os extratos bancários constantes às peças 26 e 27, aliados às cópias dos cheques consignadas às peças 24, 25 e 30 e às correspondentes Notas Fiscais (peça 51, pp. 10 e 13) , atestam o nexo causal e a regularidade dos pagamentos, no montante de R$ 97.950,47  (R$ 41.953,20 + R$ 5.997,27 + R$ 50.000,00) , efetuados às empresas contratadas para a execução do objeto do ajuste; (ii) restou evidenciada a execução física da parte paga do objeto do convênio, com aproveitamento útil dessa parcela executada, conforme indicado no Relatório do Tomador de Contas (peça 33, p. 2) ; e (iii) não foi identificado o pagamento de quaisquer outras despesas com os recursos do convênio.
Conforme disposto na instrução da unidade técnica, foram liberados R$ 142.500,00, tendo sido executados e pagos dentro do objeto conveniado serviços com alcance útil no importe de R$ 97.950,47 (peças 24-30) . A diferença que sobrou entre os R$ 142.500,00 e os valores gastos no objeto conveniado (R$ 97.950,47) resultou em desvio de finalidade (R$ 39.927,70) a favor do município e em saldo financeiro que montava em 2020 (peças 26 e 68) a quantia de R$ 28.032,02. Logo, tem-se presentes todos os elementos necessários à avaliação das contas, o que afasta a ocorrência de débito por omissão, bem como a necessidade de ouvir em audiência os responsáveis pela não apresentação da prestação de contas final, dado que o débito remanescente está abaixo do limite estabelecido na IN/TCU 71/2012 (art. 6º, inciso I) , tornando-se natural o arquivamento dos autos por economia processual.
Desse modo, resta pendente ainda o dano apurado no valor total de R$ 67.959,72 (R$ 28.032,02 + R$ 39.927,70) (peça 72) , que, atualizado em 10/3/2022, perfaz o total de R$ 84.028,14.
Ademais, para além da ausência de notificação do Município de Bocaina - PI na fase interna da TCE, verifica-se que ainda não foi realizada a citação do ente municipal no âmbito do TCU.
Nesse contexto, o Tribunal entende que, concluindo o TCU pela existência de débito com valor diferente do originalmente apurado, em montante inferior ao limite mínimo estabelecido pelo Tribunal para instauração de tomada de contas especial, e caso ainda não tenha havido citação válida, o processo deve ser arquivado no âmbito do TCU, sem o cancelamento do débito, e a documentação pertinente restituída ao tomador de contas para adoção dos ajustes que se façam necessários com relação às medidas indicadas no art. 15, da Instrução Normativa-TCU 71/2012 (Acórdãos da  1ª Câmara 5676/2014 , Relator Ministro-Substituto Marcos Bemquerer; e 3509/2017, Relator Ministro Vital do Rêgo) .
Portanto, no presente caso concreto, considerando que o valor do débito remanescente é inferior ao limite mínimo estabelecido para instauração de tomada de contas especial, e considerando ainda que o Município de Bocaina - PI ainda não foi validamente citado, deve o presente processo ser arquivado sem cancelamento do débito.
Ante o exposto, ao acompanhar os posicionamentos uniformes da unidade instrutiva e do Ministério Público de Contas, manifesto-me no sentido de que o Tribunal aprove o Acórdão que ora submeto à apreciação deste Colegiado.
TCU, Sala das Sessões, em 15 de março de 2022.
AUGUSTO SHERMAN CAVALCANTI 
Relator